【裁判字號】    99,交抗,1528
【裁判日期】    990722
【裁判案由】    違反道路交通管理處罰條例
【裁判全文】
臺灣高等法院交通事件裁定           99年度交抗字第1528號
抗  告  人
即受處分人  長紅交通企業有限公司
法定代理人  甲○○
上列抗告人因違反道路交通管理處罰條例案件，不服臺灣士林地
方法院，中華民國99年5 月31日所為裁定（99年度交聲字第668
號），提起抗告，本院裁定如下：
    主  文
抗告駁回。
    理  由
一、按裝載砂石、土方未依規定使用「專用車輛」或其專用車廂
    未合於規定或變更車廂者，處汽車所有人新臺幣4萬元以上8
    萬元以下罰鍰，並當場禁止通行，道路交通管理處罰條例第
    29條之1第1項定有明文。次按八、曳引車：指專供牽引其他
    車輛之汽車。一一、半拖車：指具有後輪，其前端附掛於曳
    引車第五輪之拖車。一五、半聯結車：指一輛曳引車與一輛
    重型半拖車所組成之車輛；又裝載砂石、土方之傾卸框式大
    貨車及半拖車，貨廂外框顏色應使用臺灣區塗料油漆工業同
    業公會塗料色卡編號一之十九號黃顏色。其他傾卸框式大貨
    車及半拖車之貨廂外框顏色，不得使用該顏色；又不符合規
    定之傾卸框式大貨車不得裝載砂石、土方；又聯結車輛之裝
    載，不符合規定之傾卸框式半拖車不得裝載砂石、土方。道
    路交通安全規則第2條第1項第8款、第11款、第15款、第42
    條第1項第15款、第79條第1項第6款、第81條第6款亦分別定
    有明文。
二、原處分意旨略以：抗告人即受處分人長紅交通企業有限公司
    所有之車牌號碼46-AA 號營業半拖車，於民國99年3 月4日
    12時15分，在苗栗縣後龍鎮○○路－光華路口，有「裝載泥
    漿未依規定使用專用車輛」之違規事實，經苗栗縣警察局後
    龍分駐所警員當場舉發。嗣原處分機關臺北市交通事件裁決
    所於99年4 月29日以北市裁罰字第裁22-F00000000號裁決書
    裁決，依前開規定裁處異議人最低額罰鍰4 萬元。
三、聲明異議意旨略以：長紅交通企業有限公司所有之車號612-
    GW號之營業貨運曳引車附掛萬事通企業有限公司所有車號46
    -AA號之營業半拖車（下稱上開半拖車），係經過國家認證
    一般傾卸式密封式半拖車，是專門打造用來裝載「泥漿」，
    以致不會於運輸途中滲漏、散落污染道路路面。異議人認為
    員警擅自將違反道路交通管理處罰條例第29條之1 第1 項違
    反「裝載砂石、土方未依規定使用專用車輛或其專用車輛未
    合於規定或變更車廂」更改為「裝載泥漿未依規定使用專用
    車輛」，明顯未合於法條規定；另本車輛是裝載泥漿並非污
    泥，而交通部93年12月20日交路字第0930065961號函示，係
    公路總局彙整各公路監理單位意見，認為裝載「捷運污泥或
    泥漿」應屬上開道路交通管理處罰條例第29條之1 第1 項之
    適用範圍，明顯當初對於裝載捷運污泥或泥漿一事，是否一
    定要使用專用車輛有爭議，而只是取信監理單位的意見，並
    無立法通過，以此函示為裁罰之依據，顯有瑕疵不公之處，
    且依業界慣例，欲裝載泥漿，用傾卸式密封式半拖車最適當
    ；載運泥漿倘若使用砂石專用車或一般傾卸式框式，會因運
    輸途中滲漏散落污染道路路面，本公司為遵守社會秩序，顧
    及用路人安全，裝載泥漿使用專門打造較昂貴的，傾卸式密
    封式半拖車是最適當的，並非載運砂石、土方，爰依法聲明
    異議云云。
四、原裁定意旨略以：
（一）陳山城於前揭時地，駕駛異議人所有之前開曳引車附掛前
      開半拖車載運「泥漿」，因前開半拖車並非屬「載運砂石
      、土方之專用車輛」，為警當場攔停舉發有違反道路交通
      管理處罰條例第29條之1 第1 項之違規行為一節，乃為異
      議人所不否認，並提出前開曳引車、半拖車之行照、舉發
      通知單各1 份在卷可稽，又前開半拖車所登記式樣為密封
      式、傾卸式，並未依規定檢驗登記為「土方、砂石專用車
      」，因有載運泥漿未依規定使用專用車輛之違規乙情，亦
      為苗栗市政府警察局竹南分局99年3 月30日南警五字第09
      90006516號函覆明確，復有該分局之舉發警員江安東之違
      規事件答辯報告表1 份、舉發照片4 張及錄影採證光碟1
      片等件附卷可稽，堪信為真實。
（二）異議人雖以前揭情詞置辯，惟按裝載砂石、土方之傾卸框
      式大貨車及傾卸框式半拖車，應依裝載砂石土方車輛使用
      專用車輛或專用車廂規定使用專用車輛或專用車廂，違者
      依道路交通管理處罰條例第29條之1 規定處罰；裝載砂石
      、土方之傾卸框式大貨車及傾卸框式半拖車，公路監理機
      關經檢驗查核其已依相關規定裝設裝置及標示者，即登檢
      為砂石專用車；登檢為「砂石專用車」之車輛，公路監理
      機關即在公路監理電腦中註記為砂石專用車，此觀裝載砂
      石土方車輛使用專用車輛或專用車廂規定第2 條、第3 條
      規定甚明。此「裝載砂石土方車輛使用專用車輛或專用車
      廂規定」，係交通部91年5 月31 日 交路字第0910005367
      號函依據道路交通管理處罰條例第29條之1 及道路交通安
      全規則第39條、第39條之1及 第42條等規定所授權頒訂之
      。從而用以裝載砂石、土方之車輛，除需具備相關裝置與
      標示外，尚需經向監理機關申請登檢為「砂石專用車」，
      方得作為裝載砂石、土方之使用。再登檢為「砂石專用車
      」之車輛，除公路監理機關在公路監理電腦中註記為砂石
      專用車外，其行車執照及拖車使用證應加註貨廂內框長、
      寬、高（貨廂容積不受第3 點限制之車輛除外）及「砂石
      專用車」字樣，另原砂石標示車、港區車輛及八公噸以下
      車輛，於「砂石專用車」，樣後另行標示（標）、（港）
      、（混）以資識別。裝載砂石土方車輛使用專用車輛或專
      用車廂規定第7 條亦定有明文。本件異議人所有之車牌號
      碼46-AA 號傾卸式密封式營業半拖車，其行車執照上並未
      加註貨廂內框長、寬、高及「砂石專用車」字樣，亦未向
      監理機關辦理「砂石專用車」之登記，此有拖車新領牌證
      登記書影本在卷可稽（參原審卷第11頁、第12頁）；又證
      人即舉發本件違規事實之苗栗縣警察局竹南分局後龍分駐
      所員警江安東到庭結證稱：伊全程都有告知有錄音錄影，
      ‧‧‧伊當時有照相，有採證照片4 張所示。因為砂石專
      用車是黃色車斗，所以當時伊看就知道不是砂石專用車。
      駕駛人說他都是用這輛車載運泥漿，伊告知駕駛人不是砂
      石專用車就是違規等語明確（參原審卷第24頁至第25 頁
      ），且其車身亦未漆成黃色，此有員警採證照片4 張及採
      證光碟1 片附卷可憑（參原審卷第28頁、第32頁），經核
      亦與異議人提出之車體照片4 張（參原審卷第10頁）相符
      。參以證人江安東與異議人或其代表人素不相識，亦無怨
      隙，應無甘冒自身違犯偽證罪責之風險而設詞誣陷異議人
      之理，而交通警員製單舉發違反道路交通處罰條例所列之
      違規事實，本質上係公務員依法執行職務之行為，如有枉
      法構陷或為不實記載之行為，亦需負擔嚴厲之刑事責任，
      國家並以此擔保公務員能忠實執行職務，經核證人江安東
      上開證述內容，並無存有顯然瑕疵或違背常情之處，是以
      上開車輛並非道路交通管理處罰條例第29條之1 第1 項所
      指裝載砂石、土方之專用車輛無訛。是車牌號碼46-AA 號
      營業半拖車確非砂石專用車，應可認定。惟若異議人欲將
      之用以載運砂石、土方，自仍應依交通部91年5 月31日交
      路字第0910005367號函所頒「裝載砂石土方車輛使用專用
      車輛或專用車廂規定」第3 條規定辦理，是異議人所有之
      車號46-AA 號營業半拖車，既未依「裝載砂石土方車輛使
      用專用車輛或專用車廂規定」第3 條規定辦理，並依第7
      條之規定經監理機關檢驗通過登檢為裝載砂石、土方之專
      用車輛，當不得用以載運砂石、土方，附予敘明。
（三）異議人另辯以：伊所載運為「泥漿」，而非「砂石、土方
      」云云，惟證人即舉發本件違規事實之苗栗縣警察局竹南
      分局後龍分駐所員警江安東到庭結證稱：因為駕駛告知伊
      拆開的話會造成路面污損，伊全程都有告知有錄音錄影，
      所以駕駛人當時沒有將車斗掀開讓伊查看。伊當時查看車
      斗的外觀無滲漏的情形，但是有泥漿的痕跡，伊當時有照
      相，有採證照片4 張所示。駕駛人說他都是用這輛車載運
      泥漿等語明確（參原審卷第24頁至第25頁），且原審勘驗
      採證光碟結果，值勤員警要求駕駛人陳山城打開上蓋配合
      受檢，駕駛人卻以裡面是泥漿，打開會溢滿馬路云云為理
      由拒絕，且異議人亦到庭陳稱：伊之車子載泥漿的時候，
      在運輸途中如果把蓋子打開就會漏出來，只有到棄土場的
      時候才會打開。這個半拖車因為有蓋子，所以車重比較重
      ，沒有辦法登錄為砂石專用車，如果用砂石專用車載運的
      話會滲漏出來。所以伊專門打造密封式半拖車載運泥漿，
      伊不會以這種車子載運土方，因為伊有砂石專用車，能夠
      載運容積比這種密封式半拖車要大很多云云，惟依經驗法
      則，縱使裝載泥漿亦可打開上蓋受檢及配合值勤員警採證
      ，倘本件半拖車當時確實載運泥漿，則駕駛人有何必要拒
      絕配合受檢？且此部分乃異議人單方面之陳述，雖有提出
      車輛型式TW2DSB之完成車尺寸圖1 紙附卷供參（參原審卷
      第11頁），異議人復未提出其他說明及積極證據以為證明
      ，亦未經監理機關詳為審查檢驗並登記為「土方、砂石專
      用車輛」，是以，不能遽採為有利異議人之認定。又縱異
      議人所辯所裝載之物品係屬「泥漿」一節屬實，然道路交
      通管理處罰條例第29條之1 第1 項所謂之「土方、砂石」
      乃包含「裝載捷運污泥或泥漿」，此業經交通部於93 年
      12月20日以交路字第0930065961號函釋在案，換言之，裝
      載「泥漿」亦需依規定使用「土方、砂石之專用車輛」至
      明。而本件異議人使用未依規定檢驗登記為「土石、砂石
      專用車輛」之專用車輛載運「泥漿」，自該當於道路交通
      管理處罰條例第29條之1 第1 項之違規行為，依法應處罰
      之，異議人猶以前詞置辯，委不足採。
（四）異議人另質以：交通部93年12月20日交路字第0930065961
      號函示，係公路總局彙整各公路監理單位意見，認為裝載
      捷運污泥或泥漿應屬上開道路交通管理處罰條例第29條之
      1 第1 項之適用範圍，明顯當初對於裝載捷運污泥或泥漿
      一事，是否一定要使用專用車輛有爭議，而只是取信監理
      單位的意見，並無立法通過，以此函示為裁罰之依據，顯
      有瑕疵不公之處，且依業界慣例，欲裝載泥漿，用傾卸式
      密封式半拖車最適當云云，惟查：上揭函釋所揭示者為道
      路交通管理處罰條例第29條之1 第1 項所謂之「土方、砂
      石」，係包含「裝載捷運污泥或泥漿」，而觀其規範意旨
      ，裝載砂石、土方應依規定使用專用車輛之目的，無非係
      為維護公共安全，兼有防止砂石、土方外落，妨害環境衛
      生及影響交通安全，而泥漿係水與砂石、土方之混合物，
      本身含有砂石、土方之成分，其對公共、交通安全及環境
      衛生之影響，並不亞於砂石、土方，自應在砂石、土方之
      文義範圍內，而有道路交通管理處罰條例第29條之1 第1
      項之適用；從而，本件異議人辯稱其上開半拖車內所裝載
      者係「泥漿」乙節，縱信屬實，亦無解於其違反上開規定
      事由之成立，已如前述。換言之，裝載「泥漿」亦需依規
      定使用「土方、砂石之專用車輛」至明。而異議人復未提
      出其他說明及積極證據以為證明，是異議人辯以依業界慣
      例，欲裝載泥漿，用傾卸式密封式半拖車最適當云云，亦
      非可採。從而，本件異議人使用未依規定檢驗登記為「土
      石、砂石專用車輛」之專用車輛載運「泥漿」，自該當於
      道路交通管理處罰條例第29條之1 第1 項之違規行為，依
      法應處罰之，異議人猶以前詞置辯，委不足採。
（五）異議人又質以：員警擅自將違反道路交通管理處罰條例第
      29 條 之1 第1 項違反「裝載砂石、土方未依規定使用專
      用車輛或其專用車輛未合於規定或變更車廂」更改為「裝
      載泥漿未依規定使用專用車輛」，明顯未合於法條規定云
      云，惟查：執勤員警為行政主管機關手足之延伸，係於第
      一線執行勤務並就違規事實翔實登載，其適用之行政法規
      仍應由交通事件裁決所裁決認定之。是異議人所指並不影
      響本案之認定，異議人亦無從以此解免其違規之責任。原
      審以原處分機關認受處分人違規事實明確，依道路交通管
      理處罰條例第29條之1 第1 項規定，裁處罰鍰4 萬元，並
      無不當，因認本件異議為無理由，予以駁回，經核尚無違
      誤。
五、抗告意旨略以：本件46-AA 號車並無載運砂石或土方，而係
    載運工地連續壁施工所產生較稀泥漿，其含水量超過百分之
    70，只因有加蓋車重為10.15 公噸，超出車重限制7.5 公噸
    ，無法登錄為「砂石專用車」。裝載泥漿需要用密封式的車
    輛以防運送途中散逸，影響行車安全，可知「泥漿」並非「
    砂石、土方」，員警不應引用第29條之1 第1 項規定，且擅
    自將違反事件更改為「裝載泥漿未依規定使用專用車輛」取
    締告發，又交通部於93年12月20日交路字第0930065961號函
    ，係公路總局彙整各公路監理單位意見，認裝載捷運污泥或
    泥漿應屬上開道路交通管理處罰條例第29條之1 第1 項所謂
    之砂石、土方，惟此僅係聽取大多數意見，並未立法通過，
    自難以該函示為裁罰之依據，為此提起抗告云云。
六、經查：本件受處分人所有上開車輛所載運即使係「泥漿」，
    仍需依道路交通管理處罰條例第29條之1 第1 項規定使用「
    土方、砂石之專用車輛」，有如前述，而受處分人所有上開
    車輛並非「土方、砂石之專用車輛」，為受處分人所自承，
    是以受處分人載運泥漿，即屬違規；至受處分人所有上開車
    輛是否為傾卸式框式半拖車，貨廂四周有防止滲漏，容量較
    大，且貨廂載運7 分滿泥漿亦不會溢出，亦與其違規行為無
    涉，受處分人執此爭辯，尚無足採。另交通部於93年12月20
    日交路字第0930065961號函，係主管機關基於權責所為之解
    釋，自足作為法院參考之依據。抗告意旨，仍執陳詞，指摘
    原裁定不當，為無理由，應予駁回。
據上論斷，應依道路交通管理處罰條例第89條，道路交通案件處
理辦法第26條，刑事訴訟法第412條，裁定如主文。
中    華    民    國    99    年    7     月    22    日
                  刑事第一庭審判長法  官  葉騰瑞
                                  法  官  王炳梁
                                  法  官  彭政章
以上正本證明與原本無異。
不得抗告。
                                  書記官  杜宜寧
中    華    民    國    99    年    7     月    22    日

司法院資訊處製作；財團法人民間司法改革基金會備份。
